臺灣高等法院高雄分院刑事判決
110年度上易字第528號
上  訴  人  
即  被  告  蘇弘禕


上列上訴人因詐欺案件，不服臺灣橋頭地方法院109年度易字第3
12號，中華民國110年10月28日第一審判決（起訴案號：臺灣橋
頭地方檢察署109年度偵字第2141號），提起上訴，本院判決如
下：
    主  文
原判決撤銷。
乙○○犯詐欺取財罪，累犯，處有期徒刑陸月，如易科罰金，以新
臺幣壹仟元折算壹日。未扣案之犯罪所得新臺幣拾陸萬元沒收，
於全部或一部不能沒收或不宜執行沒收時，追徵其價額。
    事  實
一、乙○○於民國108年6、7月間，與甲○○結識後，明知自己並無
    償還借款之能力，仍意圖為自己不法之所有，基於詐欺取財
    之犯意，於108年7月間，向甲○○佯稱：我是螺絲工廠老闆、
    公司需資金周轉、一星期後即可還款云云，以此為由向甲○○
    借款，甲○○因誤認乙○○為工廠老闆而有還款能力，致陷於錯
    誤，分別於108年7月6、8日，匯款新臺幣（下同）5萬元、2
    5萬元，至乙○○指定之其弟弟蘇○凱（92年生，真實姓名年籍
    詳卷，所涉詐欺罪嫌由臺灣高雄少年及家事法院審理）名下
    之中華郵政股份有限公司帳號00000000******號帳戶內，並
    遭乙○○於108年7月19日提領完畢。嗣甲○○屢次向乙○○催討還
    款，均遭乙○○以人在上海處理公司事務等理由藉故拖延，甲
    ○○乃發覺受騙而報警，始悉上情。
二、案經甲○○訴由高雄市政府警察局岡山分局報告臺灣橋頭地方
    檢察署檢察官偵查起訴。
    理  由
一、檢察官、被告於本院審判程序時，就本判決所引用之傳聞證
    據，均明示同意有證據能力（見本院卷第72頁），本院認此
    等傳聞證據之取得均具備任意性、合法性等情，其內容與本
    件待證事實具有關聯性，合於一般證據之採證基本條件，且
    證明力非明顯過低，以之作為證據，均屬適當，依刑事訴訟
    法第159條之5第1項規定，皆有證據能力。
二、訊據被告固坦承有以其為工廠老闆、公司需資金周轉、一星
    期後即可還款為由，向告訴人甲○○借款30萬元，告訴人乃分
    別將5萬元、25萬元匯至其指定之帳戶，並遭其提領完畢等
    事實，惟矢口否認有何詐欺取財犯行，辯稱：我確實是為了
    上海泰駿五金製品有限公司（下稱上海泰駿公司）的經營而
    向甲○○借款，我有我爸爸給我的上海泰駿公司25%股份，上
    海泰駿公司法人代表張勇跟我說公司需要資金周轉，我才去
    向甲○○借款，我於108年7月12日前在高雄把向甲○○借到的30
    萬元都交給張勇了，後來因為張勇說暫時沒有多餘資金可以
    給我，才導致我無法如期清償借款，我沒有詐騙甲○○的意思
    云云。經查：
  ㈠被告坦承有於上揭時間，向告訴人表示其為工廠老闆、公司
    需資金周轉、一星期後即可還款等語，而向告訴人借款30萬
    元，經告訴人於上揭時間將5萬元、25萬元匯至其指定之帳
    戶內為其提領完畢，及告訴人嗣後向被告催討欠款未獲返還
    等事實，核與證人即告訴人甲○○於警詢時、偵查中及原審所
    證匯款30萬元予被告之過程；證人蘇○凱所證其名下郵局帳
    戶為被告所用以供告訴人匯款之情，均大致相符，並有郵政
    存簿儲金立帳申請書、印鑑章影本、中華郵政股份有限公司
    客戶歷史交易清單、郵政存簿封面及內頁影本各2份、已登
    摺查詢畫面截圖1張、告訴人與被告LINE間對話內容截圖92
    張在卷可稽（見警卷第12、13、18至20、29至39頁），是被
    告此部分出於任意性之自白，核與事實相符，堪予憑採，足
    認被告確有以上開事由向告訴人借款30萬元，且未依約定期
    限返還之事實。　
　㈡告訴人係因被告自稱為螺絲工廠老闆，誤認其有還款能力而
    出借30萬元乙情，業據告訴人於原審證稱：我與乙○○是於10
    8年7月間因朋友而認識的，他說他是岡山飛機路那邊的螺絲
    工廠老闆，因零件貨款要周轉而向我借錢，約定借完下一週
    還款，他有用手機拍公司文件傳給我看，證明他是那家公司
    的老闆，所以我才相信他有還款能力，並借錢給他，但我沒
    看到公司負責人是誰等語（見原審易字卷第124、125頁），
    核與其於警詢時、偵查中所指述之情相符，堪認告訴人前後
    所為之指述均一致，被告亦於原審供認：一開始我是單純說
    要借款，甲○○問我時，我說公司資金有需要，她問我是什麼
    類型的公司，我跟她說我是製造螺帽工廠的老闆，但我並沒
    有很清楚跟她說公司的結構，因為公司還有法人代表與股東
    ，但我沒有說，我只是老闆等語（見原審易字卷第31頁），
    是告訴人確係因相信被告自稱為螺絲工廠老闆，始借款30萬
    元予被告之事實，堪以認定。
　㈢被告嗣經告訴人催討均未返還30萬元之事實，業如上述，且
    被告於原審供稱：向告訴人借款當時我在台灣沒有工廠，也
    沒有在台灣的哪一間工廠工作，當時我打算用上海泰駿公司
    還這30萬元，但上海泰駿公司已經沒有在賺錢了，當時我名
    下沒有任何金錢可以還這30萬元等語（見原審易字卷第136
    、142、142頁），足認被告向告訴人借款30萬元時並無還款
    能力。基此，被告明知其向告訴人借款時，未擔任任何螺絲
    工廠之老闆，亦無工作或收入，而不具還款能力，竟以工廠
    老闆自居而稱公司有資金周轉需求，致告訴人誤認被告為工
    廠老闆而有還款能力，始將30萬元借予被告，足認被告於本
    件案發時確有為自己不法所有之詐欺意圖及詐欺犯意，被告
    辯稱其係單純借款而無詐欺意圖，難認可採。至公訴意旨雖
    認被告無還款意願而向告訴人詐財，惟被告於告訴人向其催
    討欠款過程，已提出每月償還3萬元之計畫，並依告訴人之
    要求簽發本票，嗣確已陸續返還14萬元，則被告辯稱其非無
    還款意願部分，應非虛詞，縱被告曾向告訴人言及在上海處
    理公事之推託之詞，仍無礙被告有還款意願之認定，公訴意
    旨此部分所認，尚無足採。
　㈣被告雖以上詞置辯，惟查：
　⒈刑事訴訟法第154條第1項、第161條第1項，明定「被告未經
    審判證明有罪確定前，推定其為無罪」、「檢察官就被告犯
    罪事實，應負舉證責任，並指出證明之方法」，在證據法上
    將國際公認之刑事訴訟無罪推定基本原則與舉證責任之關係
    相連結，據以規範檢察官對於起訴之犯罪事實，除有提出證
    據之責任外，尚應指出證明之方法，用以說服法院，使法院
    達到客觀上「確信」無疑之程度（高度蓋然性），證明被告
    有罪，俾推翻無罪之推定。檢察官已盡其足以說服法院形成
    有罪心證之實質舉證責任，基於當事人對等原則，本法第16
    1條之1，明文賦予被告得就被訴事實，主動向法院指出足以
    阻斷其不利益心證形成之證明方法，以落實訴訟防禦之權利
    。此被告權利事項之規定，並非在法律上課加義務之責任規
    範，被告自不負終局之說服責任，然鑒於被告對該積極主張
    之利己事實，較之他人知悉何處可取得相關證據，仍應由被
    告提出證據，以便於法院為必要之調查。倘被告對其利己事
    由之抗辯未能立證，或所提證據在客觀上不能或難以調查者
    ，即不能成為有效之抗辯，檢察官當無證明該抗辯事實不存
    在之責任，法院就此爭點即難逕為被告有利之認定。此與檢
    察官未善盡其實質舉證責任，不問被告就利己之抗辯是否提
    出證據，法院均應貫徹無罪推定原則之情形有別（最高法院
    100年度台上字第6658號判決意旨參照）。
　⒉告訴人於原審證稱：被告說他是岡山飛機路那邊的螺絲工廠
    老闆，是事後在法庭上才說他是大陸螺絲工廠老闆，我在法
    庭上才知道的等語（見原審易字卷第125、127頁），而被告
    於原審聽聞告訴人上開證述內容之意見係稱：首先我是螺帽
    工廠，並不是螺絲工廠。該公司股東與法人代表是在上海，
    岡山這個廠叫「建世」，它是在「漢翔」也就是告訴人表示
    的飛機路那邊等語（見原審易字卷第129、130頁），並供稱
    ：與告訴人的對話紀錄表示「…如果我沒有回你就是還在公
    司忙…」，是我跟告訴人這樣講，就是我人在我朋友「建世
    」的意思等語（見原審易字卷第137頁），並有被告與告訴
    人之對話紀錄在卷可稽（見警卷第29頁第1則），觀諸該對
    話紀錄，被告稱「明天早上一早要進公司。明天25匯好根我
    說一下。如果我沒有回你就是還在公司忙 忙好就回你了」
    ，告訴人則於109年7月8日1時53分回「好」，顯見此對話係
    告訴人於109年7月8日匯款25萬元前為之，是告訴人指稱被
    告借款前係告知其為位在臺灣之螺絲工廠老闆，而非大陸螺
    絲工廠老闆之詞，即非無據，應可採信，堪認被告未向告訴
    人說明所借款項將用於上海泰駿公司。縱告訴人所指稱被告
    自稱係「螺絲工廠老闆」，與被告辯稱其向告訴人稱自己為
    「螺帽工廠老闆」，此間差異就告訴人係因相信被告為「工
    廠老闆」之詞而陷於錯誤之認定，不生影響。
　⒊被告雖堅稱其確為上海泰駿公司股東，為了該公司之經營周
    轉始向告訴人借款云云，惟被告並未提出任何足以證明其為
    上海泰駿公司股東之證據，僅於原審提出上海泰駿公司網路
    查詢資料（見原審易字卷第149至152頁），並供稱：這是在
    大陸百度網站輸入公司名稱後查得的資料，是近期約1個月
    列印的等語（見原審易字卷第138頁）。而觀諸上開網路查
    詢資料，其上雖有記載上海泰駿五金製品公司法定代表人為
    蘇雄閩，成立日期為西元2003年7月22日，地址為上海市嘉
    定區黃渡鎮星塔村，經營業務範圍為生產汽車專用高強度緊
    固件，然經營狀態記載為「吊銷，未註銷」，亦未見任何關
    於被告為該公司股東、持股比例為25%、現任負責人為張勇
    之相關記載等節（見原審易字卷第149頁），非但與被告所
    辯該公司已於106年間賣給張勇、張勇為該公司主要負責人
    等情節均不相符，亦無從佐證該公司確實仍在經營而有資金
    需求之事實，更不足認定被告確實為該公司之股東，或有何
    為該公司之經營而對外借款之需求。況被告於原審陳稱：我
    在臺灣無法提供該公司的名片等相關資料等語（見原審易字
    卷第32、138頁），縱被告目前因新冠病毒疫情關係而無法
    前往上海地區取得相關資料，然兩岸間之貨運或郵件傳送管
    道並未中斷，被告自檢察事務官於109年3月4日請其於下次
    開庭時提出證明（見偵卷第36頁）起，迄本院辯論終結時（
    111年4月27日），歷時2年猶未能提出其為上海泰駿公司股
    東之證明，益徵被告辯稱其為上海泰駿公司股東，為該公司
    之經營周轉而向告訴人借款云云，應屬虛構之詞。
　⒋告訴人於108年7月6、8日分別匯款5萬元、25萬元至被告指定
    之蘇○凱名下帳戶後，被告遲至在同年月19日始將該30萬元
    提領完畢乙情，有中華郵政股份有限公司客戶歷史交易清單
    在卷可稽（見警卷第13頁），又被告於偵查中供稱：我跟張
    勇聯絡都是在大陸才會聯絡，在台灣我不會跟他聯絡等語（
    見偵卷第109頁），且經檢察事務官提示名為「張勇」之入
    出境資訊連結作業（見偵卷第79至86頁）請被告指出其所稱
    之「張勇」，被告竟答稱：我確定張勇跟我同歲，我不知道
    如何回答這個問題等語（見偵卷第110頁）。被告既然在臺
    灣不會聯絡張勇，且於108年7月19日始將告訴人所匯之30萬
    元提領完畢，則被告辯稱其於108年7月12日告訴人向其催討
    還款之前，就已經在高雄將30萬元現金交付給張勇，嗣因張
    勇表示公司無多餘資金，始致其未能如期還款云云，亦難信
    為真實。　
　⒌至證人即被告之父蘇雄閩固於偵查時證稱：我在上海開汽車
    緊固件工廠，公司名稱叫上海泰駿五金製品股份有限公司，
    在上海市嘉定區。我在105或106年間，把公司賣給約30歲的
    大陸人張勇，我實際拿到人民幣50萬元，是在西元2016年底
    或2017年初談妥後，在上海拿到這筆錢的。現在該公司由張
    勇經營，我有把25%股份留給我兒子乙○○等語（見偵卷第73
    至74、103頁），似與被告所辯情節大致相符。然查，蘇雄
    閩於104年8月21日入境我國後，即無任何出境紀錄，有其入
    出境資訊連結作業在卷可稽（見偵卷第89頁），是證人蘇雄
    閩證稱其將上海泰駿公司出售給張勇，並於105年底、106年
    初在上海取得人民幣50萬元之詞，顯非實情；又證人蘇雄閩
    僅空言證稱將25%股份留給被告云云，並未提出任何客觀證
    據以實其說，以蘇雄閩為被告父親之情衡之，其所為證述難
    免附和被告而有偏頗之虞，是證人蘇雄閩證稱被告為上海泰
    駿公司股東乙節，縱與被告之辯詞一致，其憑信性仍有不足
    ，自無從以此採為對被告有利認定之依據。
  ㈤綜上所述，被告前揭所辯，係臨訟卸責之詞，無從採信。本
    件事證明確，被告詐欺取財犯行洵堪認定，應依法論科。
三、論罪科刑　　　　
　㈠核被告所為，係犯刑法第339條第1項之詐欺取財罪。　
　㈡被告前因幫助詐欺案件，經判處有期徒刑4月確定，於107年1
    2月19日易科罰金執行完畢乙情，有臺灣高等法院被告前案
    紀錄表可憑，被告受徒刑之執行完畢，5年以內故意再犯本
    案各件有期徒刑以上之罪，為累犯。依司法院大法官釋字第
    775號解釋意旨所示，法院應區分行為人所犯情節，裁量是
    否依刑法第47條第1項累犯規定加重其刑，以避免因一律適
    用累犯加重規定，致生行為人所受刑罰超過其所應負擔之罪
    責，其人身自由因此遭受過苛之侵害，而不符憲法罪刑相當
    原則。本院審酌被告經執行完畢之案件與本案所犯詐欺取財
    罪之均屬財產犯罪，其不思悔改而再犯相同罪質之本案，足
    認被告具有特別惡性及對刑罰反應力薄弱之情，為符罪責相
    當原則及前揭解釋意旨，應依刑法第47條第1項規定加重其
    刑。
四、對原判決之上訴說明　
　　原判決據以論處被告罪刑，固非無見。惟查，原判決以被告
    僅返還告訴人8萬元，難認其確實有彌補告訴人所受損害之
    心，為量刑之審酌事項，然被告現已陸續賠償告訴人共14萬
    元乙情，業據告訴人陳明在卷，有本院電話查詢紀錄單可憑
    （見本院卷第81頁），此為原審未及審酌之犯後態度及犯罪
    所生損害已減輕，是量刑之基礎已有不同，難認原審就被告
    所處之刑為適當。被告否認犯罪而提起上訴，惟查，原審係
    依憑被告之供述、告訴人之指述，參酌告訴人之匯款紀錄、
    被告與告訴人對話紀錄等證據資料，以為論斷，就被告所辯
    不可採之理由復加以明白指駁，被告上訴意旨置原判決之論
    敘於不顧，再為事實上之爭辯，經核雖無理由，惟原判決未
    及審酌被告已再賠償告訴人之犯後態度及告訴人所受損害已
    有減輕之情狀，自應由本院將原判決予以撤銷改判。
五、科刑及沒收
　㈠爰以行為人之責任為基礎，審酌被告正值青壯，非無從事正
    當工作之能力，不思循正途獲取財物，竟冒稱工廠老闆詐騙
    告訴人而得款30萬元，使告訴人受有財產損害，所為應予非
    難譴責。惟念被告已賠償告訴人14萬元，其犯行所生危害稍
    有減輕，告訴人亦陳明希望被告還錢、被告被關我也拿不到
    錢等語（見原審易字卷第131頁），兼衡被告自稱教育程度
    為高中畢業，受雇從事輕鋼架工作、月薪約3萬餘元，未婚
    、無子女、與父母同住等一切情狀，本院因認尚無令被告入
    監服刑之必要，以期被告能早日償還告訴人，而量處如主文
    第2項所示之刑，並諭知以1,000元折算1日之易科罰金折算
    標準。
　㈡被告因本件犯行向告訴人詐得30萬元，扣除已返還之14萬元
    ，其仍有保16萬元之犯罪所得，且未經扣案，爰依刑法第38
    條之1第1項前段、第3項規定，就該16萬元予以宣告沒收，
    於全部或一部不能沒收或不宜執行沒收時，追徵其價額。　
據上論結，應依刑事訴訟法第364條、第369條第1項前段、第299
條第1項前段，刑法第339條第1項、第47條第1項、第41條第1項
前段、第38條之1第1項前段、第3項，刑法施行法第1條之1第1項
，判決如主文。
本案經檢察官呂建興提起公訴，檢察官葉麗琦到庭執行職務。
中　　華　　民　　國　　111 　年　　5 　　月　　25　　日
                  刑事第九庭    審判長法  官  莊崑山
                                      法  官  惠光霞
                                      法  官  林家聖
以上正本證明與原本無異。
本判決不得上訴。
中　　華　　民　　國　 111　　年　　5 　　月　　25　　日
                                      書記官  王秋淑
附錄本判決論罪科刑法條：　　　　　　　　　　　　　　　　中華民國刑法第339條第1項
意圖為自己或第三人不法之所有，以詐術使人將本人或第三人之
物交付者，處5年以下有期徒刑、拘役或科或併科50萬元以下罰
金。